臺灣高等法院民事判決
109年度家上字第175號
上  訴  人  A01  


訴訟代理人  王啓任律師
            張庭律師  
被上訴人    A02  

上列當事人間請求離婚等事件，上訴人對於中華民國109年4月20
日臺灣士林地方法院第一審判決（108年度婚字第54號）提起上
訴，本院於109年10月21日言詞辯論終結，判決如下：
    主      文
原判決廢棄。
准上訴人與被上訴人離婚。
兩造所生未成年子女甲○○（民國000年0月0日生）、乙○○（民國0
00年0月0日生）、丙○○（民國000年0月00日生）權利義務之行使
或負擔，均由被上訴人任之。
上訴人應自未成年子女甲○○、乙○○、丙○○權利義務之行使或負擔
之裁判確定之日起，至其等成年之前一日止，按月給付被上訴人
關於未成年子女甲○○、乙○○、丙○○扶養費依序新臺幣參仟參佰參
拾參元、參仟參佰參拾參元、參仟參佰參拾肆元。
上訴人得按附表所示之方法探視未成年子女甲○○、乙○○、丙○○。
第一、二審訴訟費用由被上訴人負擔。　　　　　　　　
    事實及理由
一、上訴人主張：兩造於民國100 年12月24日結婚，原共同居住
　　於新北市○○區○○街00巷0○0號3樓，婚後育有未成年子女甲○○
    （000年0月0日生）、乙○○（000年0月0日生）、丙○○（000
    年0月00日生）（下合稱子女3人）。婚後兩造發生爭執，被
    上訴人動輒將伊趕出家門、要求離婚、或要求伊之父母帶伊
    回家，伊向被上訴人多次反應不宜如此處理兩造衝突，被上
    訴人置若罔聞；被上訴人並曾於兩造爭執時，以手臂壓制伊
    ，使伊難以呼吸，心生畏懼，又於106年10月間，持椅子作
    勢砸向伊，106年11月間，以雙手勒住伊脖子，經伊向原法
    院聲請保護令，念及子女3人而撤回，然伊因恐被上訴人再
    度施暴而回娘家居住，兩造自斯時起分居迄今；兩造分居後
    ，被上訴人未檢討其暴力行為，竟攜子女至伊工作場所鬧事
    ，揚言毆打伊之老闆，又阻止伊與子女3人會面交往，難期
    待兩造再和睦相處，已有重大事由難以維持婚姻，被上訴人
    就兩造婚姻破綻應負較高之責任。又子女3人出生後均由伊
    負主要照顧責任，被上訴人於兩造分居後迭次阻撓伊探視子
    女，顯非友善父母，況其有上開家庭暴力行為，自不適合照
    顧子女3人。伊現在眼鏡行工作，每月薪資約新臺幣（下同)
    3萬元，且父母願協助照顧子女3人，若法院判准兩造離婚，
    應由伊行使負擔其等權利義務，並請依職權裁定命被上訴人
    按月給付子女之扶養費予伊。依民法第1052條第2 項、第10
    55條規定，求為准伊與被上訴人離婚，並酌定子女3人權利
    義務之行使或負擔均由伊單獨任之，被上訴人應按月給付伊
    子女3人之扶養費各1萬元之判決(原審為上訴人敗訴之判決
    ，上訴人不服，提起上訴)。上訴聲明：㈠原判決廢棄。㈡請
    准上訴人與被上訴人離婚。㈢兩造所生子女3人權利義務之行
    使負擔均由上訴人任之。㈣被上訴人應自子女3人權利義務之
    行使負擔裁判確定之日起，至其等成年之日止，按月給付上
    訴人關於子女3人之扶養費各1萬元。
二、被上訴人則以：106年11月19日因上訴人丟離婚協議書給伊
    ，也不顧小孩，兩造爭吵後，伊僅有1次勒上訴人脖子之情
    形，此外伊再無其他施暴或趕上訴人回家之行為，伊並未要
    求上訴人父母帶上訴人離去，亦不願與上訴人離婚。因子女
    3人現經伊妥適照顧，本件倘經判決離婚，希望子女3人權利
    義務之行使或負擔均由伊任之，上訴人每月給付伊子女3人
    費用1萬元等語，資為抗辯。答辯聲明：上訴駁回。
三、關於離婚部分：
　㈠按有民法第1052條第1 項各款以外之重大事由，難以維持婚
    姻者，夫妻之一方得請求離婚，但其事由應由夫妻之一方負
    責者，僅他方得請求離婚，民法第1052條第2 項定有明文。
    所謂「有前項以外之重大事由，難以維持婚姻者」，其判斷
    標準為婚姻是否已生破綻而無回復之希望，意即依客觀標準
    ，是否達於倘處於同一境況，任何人均將喪失維持婚姻意欲
    之程度而定。倘該重大事由，夫妻雙方均須負責時，應比較
    衡量雙方之有責程度，僅責任較輕之一方得向責任較重之他
    方請求離婚。
　㈡查，兩造於100年12月24日結婚，育有子女3人。於106 年11
    月19日因上訴人要求離婚而起爭執，被上訴人出手掐上訴人
    頸部，上訴人因而離家，並向原法院聲請核發保護令，經原
    法院以106年度家護字第916號事件辦理，嗣上訴人於該事件
    107 年1 月31日調查時，到庭表示報案後被上訴人未再騷擾
    ，故撤回保護令聲請等情，為兩造所不爭執，並有戶籍謄本
    、警詢筆錄、家庭暴力事件通報表及非訟事件筆錄可佐（見
    原審卷10、30至34頁）。次依證人即上訴人之母丁○○到庭證
    稱：上訴人懷老三時，伊接到被上訴人電話請伊過去，伊與
    先生到場時，被上訴人說要和上訴人離婚，請伊將上訴人帶
    回家，伊當下勸和，沒有將上訴人帶回家等語（見本院卷83
    頁）。再觀兩造於106年11月間交談內容，上訴人稱：「你
    之前吵架的時候就用你的手抵著我的脖子到牆角，……」，被
    上訴人：「我想要你冷靜，因為我一直都沒有找到方法。」
    ，上訴人：「接下來你還拿椅子。」，被上訴人：「拿椅子
    ，人在爆發的時候就像你一樣爆發，你會爆怒我也會爆怒，
    因為我一直得不到你的情感，所以我才把你逼到牆角，……。
    」；上訴人：「你一直叫爸媽來帶我回家。」，被上訴人：
    「那個是已經在那一次之前的事。」，上訴人：「你在講哪
    一次我怎麼知道。」，被上訴人：「在講最後一次你說我們
    永遠都不要在講離婚了，我說好，我永遠都不會再講離婚了
    。」；上訴人：「你每次吵架，不是趕我走，就是叫我離婚
    ，要不是要叫我爸媽來……。」，被上訴人：「那已經是很前
    面的了。」，上訴人：「什麼叫很前面，你到六年來都是一
    樣的，只有最後一次我們吵架才沒有。」，被上訴人：「我
    是想讓你冷靜。」，上訴人：「這中間我一直強調，如果你
    一直跟我講離婚，我告訴你有一天真的會離婚。」，被上訴
    人：「我是要讓你冷靜。」等語，有錄音譯文可稽（見原審
    卷55、59頁反面）。又參以被上訴人所提出兩造分居後通訊
    軟體對話內容，上訴人：「你有沒有把椅子舉在半空中？」
    被上訴人：「有。吵架沒好話。」，上訴人：「一個小問題
    ，吵到你要拿椅子丟我？」，被上訴人：「你也火我也火」
    ；上訴人：「你都要把我趕回家、離婚、叫我爸媽帶我回家
    了。」，被上訴人：「我以為你發洩。」，上訴人：「你想
    要我冷靜的方式就是在傷害我。」，被上訴人：「我只想要
    你不要那麼火。」、「我用錯方式。」等情，有手機翻拍照
    片可參（見外放被上訴人證物卷71頁背面、90頁正面)，足
    認上訴人主張被上訴人於兩造爭吵時揚言將上訴人趕出家門
    、要求離婚、或要求上訴人之父母將其帶回家，經上訴人屢
    次溝通無效果，被上訴人並有以手臂壓制上訴人，持椅子作
    勢砸向上訴人，以手掐上訴人脖子等多次訴諸暴力之行為等
    情，均屬實在，上訴人於106年11月間因恐再遭暴力而隻身
    離家暫避，自與情理無違。惟兩造間因上開事件分居迄今已
    達3年，期間被上訴人持續挽回上訴人，動之以情，曉之以
    理，有被上訴人所提兩造通訊軟體對話截圖1冊可稽（見外
    放被上訴人證物卷），然上訴人因上開種種事件創傷已深，
    難有妥協餘地。兩造於長期分居且無法就未來達成共識後漸
    行漸遠，終至陷於訴訟、相互攻擊，任何人於此客觀情況下
    ，均將喪失維持婚姻之意願，兩造婚姻之破綻堪認難以回復
    ，已有重大事由難以維持，且兩造之可歸責性應以被上訴人
    較高，依上開說明，上訴人依民法第1052條第2項規定請求
    判准與被上訴人離婚，即無不合。
四、關於酌定未成年子女權利義務之行使或負擔部分：
　㈠按夫妻離婚者，對於未成年子女權利義務之行使或負擔，依協議由一方或雙方共同任之。未為協議或協議不成者，法院得依夫妻之一方、主管機關、社會福利機構或其他利害關係人之請求或依職權酌定之。又法院為前條裁判時，應依子女之最佳利益，審酌一切情形，參考社工人員之訪視報告，尤應注意下列事項：一、子女之年齡、性別、人數及健康情形。二、子女之意願及人格發展之需要。三、父母之年齡、職業、品行、健康情形、經濟能力及生活狀況。四、父母保護教養子女之意願及態度。五、父母子女間或未成年子女與其他共同生活之人間之感情狀況。六、父母之一方是否有妨礙他方對未成年子女權利義務行使負擔之行為。七、各族群之傳統習俗、文化及價值觀。前項子女最佳利益之審酌，法院除得參考社工人員之訪視報告或家事調查官之調查報告外，並得依囑託警察機關、稅捐機關、金融機構、學校及其他有關機關、團體或具有相關專業知識之適當人士就特定事項調查之結果認定之。民法第1055條第1項、第1055條之1 分別定有明文。
  ㈡上訴人離婚之請求既經准許，其請求酌定對於子女3人權利義務之行使或負擔，即無不合。查，106年11月間上訴人離家時，子女3人本欲同行，因被上訴人阻止，上訴人即隻身離去一節，為上訴人所陳明（見本院卷122頁）；次依被上訴人提出上訴人過去所擬離婚協議2件，記載子女3人監護權歸被上訴人，上訴人並用印同意（見外放被上訴人證物卷2至3頁）；再觀諸兩造通訊軟體對話，被上訴人曾向上訴人試探性表示上訴人可以將子女3人帶回去養，由其探視，但其不願簽離婚協議書，上訴人則回應：「不簽字，去我家幹嘛？」、「小孩姓郭。」、「不姓吳。」；上訴人並曾稱：「抱歉，我無法再繼續我們的婚姻，照顧小孩我很願意，等我一切都安穩了，我很願意照顧他們，但是可能要幾年以後，總之不會是在一兩年後。」（見外放被上訴人證物卷62、102頁）；對照被上訴人於上訴人離家時堅持上訴人留下子女3人一肩承擔照顧責任之態度；足認被上訴人爭取對於子女3人權利義務行使或負擔之心意堅定且始終一致，反觀上訴人陳述內容，顯有諸多困難，甚至欠缺主觀意願。次審酌上訴人陳明其每月總收入約3萬元，每月需償還約1萬元信用貸款，故扣除本人生活所需外，每月僅能給付共計1萬元做為子女3人之扶養費，且上開貸款已借給朋友，未積極求償，因朋友也有困難等語（見本院卷57至73、120頁），可知上訴人經濟能力非佳，財務管理失當，亦未將子女3人之福祉置於優先。再觀諸被上訴人自106年11月間起即獨力照顧子女3人迄今，上訴人未主張被上訴人之照顧有何不妥，足認被上訴人有相當親職能力。參以原審囑託映晟社會工作師事務所對兩造及子女3人進行訪視，評估兩造均有工作能力及經濟收入，並有親友支持，被上訴人之親子互動良好；兩造皆能於工作之餘親自照顧子女，提供足夠親職時間；上訴人父母住家環境合宜，被上訴人住家較狹小，有搬遷計畫；兩造均具教育規劃能力等情，有訪視報告可稽(見原審卷43至48頁），被上訴人教養子女3人之條件並未遜於上訴人；及子女所表達之意願（見原審卷末資料袋及本院卷75、77頁）；另審酌被上訴人於上訴人106年11月離家後，配合上訴人探視子女至108年7月，此為兩造所不爭（見原審卷82頁），經原審協調後，上訴人自108年9月至109年4月間，亦大致順利探視子女3人（見原審卷103頁、本院卷85頁），其後因原審於109年4月20日判決駁回上訴人離婚之訴，被上訴人主觀認為無義務配合上訴人探視子女（見本院卷85頁），雖有未洽，惟尚可經由本院裁定會面交往探視，以利上訴人與子女進行交往，上訴人以此情節主張被上訴人阻撓探視，非善意父母云云，尚無可取。又被上訴人前述暴力行為，均與子女3人無關，且業據上訴人撤回保護令之聲請，難認尚有對子女3人不利之危險，上訴人以此節主張被上訴人不適合照顧子女云云，亦無可採。本院因認子女3人權利義務之行使或負擔，由被上訴人單獨任之，較符合未成年子女之最佳利益。
五、關於酌定子女3人扶養費部分：
  ㈠按夫妻離婚者，法院得依請求或依職權為子女之利益酌定權
    利義務行使負擔之內容及方法。父母對於未成年子女之扶養
    義務，不因結婚經撤銷或離婚而受影響，民法第1055條第4
    項、第1116條之2 分別定有明文。次按法院命給付扶養費，
    得審酌一切情況，定其給付之方法，不受聲請人聲明之拘束
    。前項給付，法院得依聲請或依職權，命為一次給付、分期
    給付或給付定期金，必要時並得命提出擔保；法院命給付定
    期金者，得酌定逾期不履行時，喪失期限利益之範圍或條件
    ，並得酌定加給之金額。但其金額不得逾定期金每期金額之
    二分之一，家事事件法第100 條第1、2、4 項規定甚詳。
  ㈡兩造子女3人權利義務既經本院酌定由被上訴人行使或負擔，
    則上訴人促請本院依職權酌定未成年子女扶養費，自屬有據
    。審酌行政院主計處公布之106 年度新北市平均每人每月消
    費支出金額2萬2,136元（見原審卷11頁）、上訴人目前於眼
    鏡行上班，月薪2萬5,000元，獎金約4,000至5,000元，每月
    需支付約1萬元信用貸款，被上訴人為運輸倉管人員，月薪4
    萬多元（見本院卷51、57頁），及兩造工作、財產資料（見
    原審卷73至78頁、90至96頁），上訴人並同意被上訴人每月
    共支付子女3人扶養費1萬元(見本院卷82頁）等情，認上訴
    人自子女3人權利義務行使或負擔之裁判確定之日起，至未
    成年子女成年之前一日止，按月給付被上訴人關於甲○○、乙
    ○○、丙○○扶養費依序為3,333元、3,333元、3,334元(合計1
    萬元），如一期未履行，其後6期視為到期。應符合未成年
    子女之最佳利益。
六、關於酌定上訴人與子女3人會面交往方式部分：
    兩造雖經判決離婚，然父母子女係人倫至親，親情相連，會
    面交往乃基於親子關係所衍生之自然權利，可使未同住之一
    造仍能繼續與其子女接觸連繫，維繫親情於不墜。審酌子女
    3人均尚年幼，為維護其日後人格之正常發展及滿足其孺慕
    之情，彌補其未能同時享有完整父母親情關愛之缺憾，乃斟
    酌子女3人之生活作息，兩造之意願（見本院卷52頁）及訪
    視報告的記載內容（見原審卷44至48頁），酌定上訴人得依
    附表所示方式與子女3人會面交往。
七、綜上所述，上訴人依民法第1052條第2項、第1055條等規定
    ，訴請與被上訴人離婚，並請求酌定對於未成年子女權利義
    務之行使負擔、應分擔之扶養費數額，均無不合，應予准許
    。原審為上訴人敗訴判決，尚有未洽，上訴意旨指摘原判決
    不當，求予廢棄改判，核無不合。爰由本院廢棄原判決，改
    判如主文第2、3、4項所示。另依職權酌定上訴人與子女3人
    會面交往方式如主文第5項所示。
八、本件事證已明，兩造其餘攻擊防禦方法及所提證據，經本院
    斟酌，核與判決結果不生影響，爰不再一一論述，附此敘明
    。
九、據上論結，本件上訴為有理由，依家事事件法第51條、民事
    訴訟法第450條、第78條，判決如主文。
中　　華　　民　　國　　109 　年　　11　　月　　18　　日
                  家事法庭
                      審判長法  官  蕭胤瑮
                            法  官  許勻睿
                            法  官  袁雪華
附表：
一、未成年子女年滿16歲前：
  ㈠上訴人得與未成年子女會面交往之期間：
  1.平日：
    每月第二週、第四週之週六9時，親自或委託親友前往被上
    訴人住處，攜離子女3人，並於翌日即週日18時，親自或委
    託親友送回被上訴人住處。
　　（上訴人須於會面交往當週星期四20時前與被上訴人確認會
    面交往事宜）     
  2.子女3人就讀學校之寒暑假（以學校行事曆為準，如無寒暑
    假則維持1.之方式）：
　　上訴人於暑假期間得與子女3人會面交往共同生活30日，寒
    假期間得與子女3人會面交往共同生活10日。具體期間由兩
    造參酌子女3人之學習狀況及意見後，於暑假或寒假開始前1
    個月協議定之。如不能達成協議，則定寒暑假之第1日起算
    連續30日或10日為共同生活期間，交接地點為被上訴人住處
    ，交接時間為共同生活之第一日9時及最末日18時。不另實
    施1.所示會面交往。
  ㈡除上述會面交往方式外，上訴人在不影響子女3人之學業及生
    活作息之範圍內，得隨時以電話、書信、傳真、電子郵件、
    視訊、網路、致贈禮物、拍照等方式與子女3人交往，被上
    訴人不得任意妨礙。
  ㈢兩造及子女3人之實際住處地址、聯絡電話或其他聯絡方式如
    有變更，應隨時通知他方。又兩造於照顧子女3人期間，如
    子女3人有遭遇重大疾病、事故，或出國之計畫、學校畢業
    典禮或其他重大事項，應隨時通知他方，不得藉故拖延隱瞞
    。
  ㈣兩造均不得灌輸子女3人有關反抗或敵視他方及其親屬之觀念
    ，並應防止親友向未成年子女灌輸此等觀念。
二、子女3人年滿16歲後，兩造應尊重子女3人所決定與上訴人會
    面、交往之方式與期間。

正本係照原本作成。
如不服本判決，應於收受送達後20日內向本院提出上訴書狀，其
未表明上訴理由者，應於提出上訴後20日內向本院補提理由書狀
（均須按他造當事人之人數附繕本）上訴時應提出委任律師或具
有律師資格之人之委任狀；委任有律師資格者，另應附具律師資
格證書及釋明委任人與受任人有民事訴訟法第466 條之1第1項但
書或第2項（詳附註）所定關係之釋明文書影本。如委任律師提
起上訴者，應一併繳納上訴審裁判費。
中　　華　　民　　國　　109 　年　　11　　月　　18　　日

  　　　　　　　　　　　　　書記官  蕭英傑
　　　　　　　　　　　　　
附註：
民事訴訟法第466條之1（第1項、第2項）：
對於第二審判決上訴，上訴人應委任律師為訴訟代理人。但上訴
人或其法定代理人具有律師資格者，不在此限。
上訴人之配偶、三親等內之血親、二親等內之姻親，或上訴人為
法人、中央或地方機關時，其所屬專任人員具有律師資格並經法
院認為適當者，亦得為第三審訴訟代理人。